臺灣板橋地方法院民事判決　　　　　　　 100年度建字第64號
原　　　告　聖陸營造工程股份有限公司
法定代理人　吳明珠
訴訟代理人　盧國勳律師
複　代理人　許中銘律師
被　　　告　寶來營造有限公司
法定代理人　林賜郎
訴訟代理人　李文中律師
　　　　　　粘毅群律師
上列當事人間返還不當得利事件，本院於中華民國100年10月7日
言詞辯論終結，判決如下：
    主  文
原告之訴及假執行之聲請均駁回。
訴訟費用由原告負擔。
    事實及理由
一、原告起訴主張：(一)原告於民國96年1月2日承攬被告「帝國之
    星」商業大樓新建工程之連續壁施作工程（下稱系爭工程）
    ，並簽發空白發票日、面額新台幣（下同）80萬元、支票號
    碼UA0000000號、付款人聯邦商業銀行大直分行之支票乙紙
    （下稱系爭支票）予被告，作履約保證之用。嗣原告施作工
    程，於約定期限完工，被告雖抗辯工程有瑕疵而拒絕給付工
    程尾款79萬0,186元，案經台灣桃園地方法院（下稱桃園地
    院）98年度訴字第1210號受理，審理期間法官諭示兩造赴現
    場會勘，會勘後經被告確認原告施作之工程已無瑕疵，成立
    和解，和解後被告於99年9月15日簽發支票乙紙清償上開工
    程尾款。(二)原告就系爭工程雖負有5年之保固責任，並有上
    開履約保證支票供擔保，惟依兩造工程合約書（下稱系爭合
    約）第25條約定：「乙方（指原告）為對本合約一切義務擔
    保起見，提供壹張公司保證銀行支票計新臺幣捌拾萬元整，
    乙方如有未履行，經甲方（被告）書面通知五日內未改善，
    甲方得逕提兌上開支票，隨時填寫到期日兌現受償，乙方及
    發票人絕無異議並放棄先訴抗辯權」，而原告既依約履行，
    並無違背任何擔保義務，被告自無填載系爭支票發票日之權
    限。詎被告明知無法律上原因，偽填系爭支票之發票日為99
    年8月31日，並持以提示兌現80萬元，致原告受有財產上損
    害，原告屢屢催告返還，被告均置之不理，爰依不當得利法
    律關係提起本件訴訟等情。並聲明：(一)被告應給付原告80萬
    元，及自起訴狀繕本送達翌日起至清償日止按年息百分之5
    計算之利息。(二)願供擔保請准宣告假執行。
二、被告則以：(一)系爭工程依系爭合約第24條約定：「保固期限
    ：一、本工程自全部竣工之日起，由乙方保固五年，在保固
    期間內，倘工程一部或全部走動、裂損、坍塌或發生其他損
    壞時，經查明係工作不良、材料不佳所致者，應由乙方（即
    原告）照圖說負責無價修復。二、保固期間倘有被相關單位
    檢測未符合規定，應負責賠償一切損失」；復依第25條約定
    ：「保證責任：乙方為對本合約一切義務擔保起見，提供壹
    張公司保證銀行支票計新台幣捌拾萬元整，乙方如有未履行
    ，經甲方書面通知五日內未改善，甲方得逕提兌上開支票，
    隨時填寫到期日兌現受償，乙方及發票人絕無異議並放棄先
    訴抗辯權」，是原告就系爭合約之5年保固責任，係以系爭
    支票作擔保，亦即在5年保固期間到期前，系爭支票始終均
    由被告持有保管，原告既不得請求返還系爭支票，如任令原
    告請求返還系爭80萬元，等同架空合約約定之保固擔保責任
    ，故原告所請實屬無理甚明。被告提示票據前，曾經寄發樹
    林迴龍郵局000092號存證信函請原告履行修復工程瑕疵，否
    則將提兌保證支票，經原告99年8月20日收受無誤，原告對
    此均無回應，被告乃提示支票，原告因為銀行告知後，致電
    被告公司詢問為何提示票據及表示有針對92號存證信函回覆
    意見，並傳真存證信函，經被告公司發現回執上係同路段
    161-1號「龍門辦公大樓管理委員會」收受，並非163號被告
    公司所屬管理委員會所收受，有原告訴訟代理人所屬勳業聯
    合法律事務所寄送之信封上載「退回，查無此公司」及存證
    回執可證，故被告依系爭合約第25條通知原告5日內改善而
    未改善，被告自得提示票據求償。嗣原告發現存證信函未送
    達後，又在99年9月13日寄發2171號存證信函表示：「本公
    司基於貴我雙方合作之誼，就清洗璧面部分願負擔3萬5千元
    ，填補凹陷部分願負擔6萬5千元」，可證原告亦承認工程確
    實有瑕疵及損鄰事件發生，被告自得提示票據求償。(二)原告
    就系爭支票，必須留存同額80萬元於銀行，其80萬元所有權
    已移轉予銀行，縱被告將支票提示兌現，原告仍未受到損害
    ，即與不當得利「原告受有損害」之要件不符，原告所請自
    無理由。(三)本件依系爭合約第19條：「預防危險：．．．對
    於工地附近人畜及公司財產之安全，必須預為防範，倘因疏
    忽以致發生任何意外及損失，均由乙方負責」；第20條：「
    工程保管：在工程未經正式驗收以前，所有已完成工程，均
    由乙方負責保管，倘有損壞，仍由乙方負擔」之約定，系爭
    工程造成鄰損應由原告負責，漏水未驗收前亦應由原告負擔
    損害賠償。而依桃園地院98年度訴字第1210號筆錄記載：「
    原告訴訟代理人：．．．被告主張損鄰問題．．．另被告有
    提出11萬多元的清洗牆壁部分，我們認為隔壁牆有10幾層樓
    ，也有一些清理部分，不應該全由我們負擔．．．。被告法
    定代理人：．．．漏水部分上次去會勘已經有止漏，但尚未
    驗收．．．鄰損部分國泰有請其他廠商估價約21萬多元．．
    ．。原告訴訟代理人：．．．需要我們負擔的部分，我們再
    給付給被告」，可見桃園地院98年度訴字第1210號案件中，
    兩造確有工程上紛爭未解決，故該案才會在99年7月15日和
    解，但給付款項時間訂在9月15日，足證兩造前曾經和解，
    但系爭工程確實仍有瑕疵及鄰損造成損害尚未結算請求，則
    原告請求被告返還80萬元更屬無理。並聲明：(一)原告之訴駁
    回；(二)如受不利判決，願供擔保請准宣告免為假執行。
三、查原告於96年1月2日向被告承攬系爭工程，兩造並簽訂系爭
    合約，於第24條約定：「保固期限：一、本工程自全部竣工
    之日起，由乙方保固五年，在保固期間內，倘工程一部或全
    部走動、裂損、坍塌或發生其他損壞時，經查明係工作不良
    、材料不佳所致者，應由乙方（即原告）照圖說負責無價修
    復。二、保固期間倘有被相關單位檢測未符合規定，應負責
    賠償一切損失」、第25條約定：「保證責任：乙方為對本合
    約一切義務擔保起見，提供壹張公司保證銀行支票計新台幣
    捌拾萬元整，乙方如有未履行，經甲方（即被告）書面通知
    五日內未改善，甲方得逕提兌上開支票，隨時填寫到期日兌
    現受償，乙方及發票人絕無異議並放棄先訴抗辯權」，原告
    亦簽發系爭支票予被告，作為履約保證之用，嗣原告施作完
    成後，被告於系爭支票填載發票日為99年8月31日，並持以
    提示兌現80萬元之事實，有工程合約書、系爭支票在卷可稽
    （桃園地院卷第7至11頁），且為兩造所不爭執，堪信為真
    實。
四、原告主張其已依約履行，並無違背任何擔保義務，被告無權
    填載系爭支票發票日並提示兌現80萬元，原告自得依不當得
    利法律關係請求被告返還80萬元本息等情，則為被告所否認
    ，並以前詞置辯。經查：
  (一)原告於桃園地院98年度訴字第1210號給付工程款事件審理中
    自承：「．．．另被告有提出11萬多元的清洗牆壁部分，我
    們認為隔壁牆有10幾層樓，也有一些清理部分，不應該全由
    我們負擔．．．」、「．．．需要我們負擔的部分，我們再
    給付給被告」等語，復於99年9月13日存證信函表示：「．
    ．．本公司基於貴我雙方合作之誼，就清洗璧面部分願負擔
    3萬5千元，填補凹陷部分願負擔6萬5千元．．．」等語（本
    院卷第47至48頁、第44頁），可見原告主張其已依約履行，
    並無違背任何擔保義務之事實，尚難遽信。而被告抗辯其因
    原告於系工程施工不當，致受有損害之事實，則據提出國泰
    人壽公司函、原告公司函、報價單、發票、詢價單、工程詳
    細表、提存書為證（本院卷第70至77頁），洵非無據，雖被
    告實際受損金額，於系爭合約5年保固期屆滿前，尚無法確
    定，惟本件原告應有違背其擔保義務之情事，已堪認定。
  (二)本件被告於填載發票日、提示系爭支票前，曾經發函請原告
    5日內履行修復工程瑕疵，否則將提兌保證支票，原告於99
    年8月20日收受後，雖於99年8月25日函覆被告願扣款10萬元
    ，惟因地址記載有誤而遭退回（本院卷第33至41頁），是原
    告未依約履行，經被告催告5日內改善（即修復及賠償給付
    ），僅回函泛稱願扣款10萬元云云，已難認屬依約改善，遑
    論原告回函尚因地址有誤而未送達被告，則被告於99年8月
    31日，將系爭支票填載發票日並提示兌現80萬元，即與系爭
    合約第25條約定相符，自屬有據，要無不當得利可言。
  (三)實則系爭支票無論兌現於否，均屬保固款之性質，被告將之
    提示兌現80萬元，雖非無據，惟僅將保固款由空白支票轉換
    為現金保管而已，兩造仍應於5年保固期間屆滿後，另行結
    算多退少補，始為正辦。
五、從而，原告本於不當得利之法律關係，請求被告給付127萬
    元，及自起訴狀繕本送達被告翌日起至清償日止，按年息百
    分之5計算之利息，為無理由，應予駁回。又原告之訴既經
    駁回，其假執行之聲請已失依附，應併駁回之。
六、本件事證已臻明確，兩造其餘攻擊防禦方法及舉證，核與判
    決結果不生影響，爰不一一論述，併此敘明。
七、訴訟費用負擔之依據：民事訴訟法第78條。
中    華    民    國   100    年    10    月    21    日
                  民事第二庭法  官  連士綱
以上正本係照原本作成
如對本判決上訴，須於判決送達後20日內向本院提出上訴狀。如
委任律師提起上訴者，應一併繳納上訴審裁判費。
中    華    民    國   100    年    10    月    21    日
                            書記官  吳俞玲